臺灣高等法院高雄分院刑事判決　　　　　　　　　九十二年度上易字第一二四九號
　　上　訴　人
　　即　被　告　甲○○
　　選任辯護人　李慶榮
　　　　　　　　孫守濂
右上訴人因詐欺案件，不服臺灣高雄地方法院九十二年度易字第一二二四號中華民國
九十二年七月廿九日第一審判決（起訴案號：臺灣高雄地方法院檢察署九十二年度偵
字第八六三八號），提起上訴，本院判決如左：
      主  文
上訴駁回。
      事  實
一、甲○○明知其財務困窘，經濟信用不佳，已無清償支付之能力，竟與吳太岳、許
    國覲（二人均經本院以八十七年度上易字第二七三０號判處罪刑確定）共同基於
    意圖為自己不法所有之概括犯意聯絡，先於民國（下同）八十四年三月底某日（
    下稱第一次借款），由吳太岳、許國覲共同持甲○○借自不知情之黃建祥所簽發
    ，付款人均為彰化銀行東高雄分行，發票日分別為八十四年四月三十日及同年五
    月三十日，面額各為新台幣（下同）四十五萬元及五十二萬元之支票二張，前往
    高雄縣岡山鎮○○路五十八號向乙○○借款，佯稱該二張支票係其二人仲介房屋
    所得自黃建祥收來之客票，使乙○○陷於錯誤，而如數借予二人共九十五萬（二
    萬元充作利息），嗣並由吳太岳將錢交由黃建祥轉交予甲○○使用。嗣於一星期
    後之同年月底某日早上，甲○○、吳太岳、許國覲仍承前開共同詐欺之概括犯意
    ，與甲○○之妻蔡秀惠（未據起訴）及友人周順（業經本院以八十七年度上易字
    第二七三０號判處罪刑確定）共同基於意圖為自己不法所有之犯意聯絡，五人一
    同前往高雄縣岡山鎮○○路五十八號乙○○住處，甲○○在乙○○住處外之路口
    等候，吳太岳、許國覲、蔡秀惠、周順四人進入乙○○住處，由自稱代書之蔡秀
    惠提出合建契約書向乙○○佯稱，周順係公司董事長，因與恆春地區之地主合建
    房屋須繳保證金為由，使乙○○不疑有詐，如數借予三百六十萬元，同時交付周
    順所簽發，付款人泛亞銀行高雄分行，發票日八十四年六月二十四日，面額四百
    萬元之支票一紙予乙○○收執（四十萬元充作利息），並提供高雄市○○段○○
    段四四五地號土地、建號七六九號建物設定第二順位之抵押權予乙○○（第一順
    位抵押權一千五百萬元是銀行貸款），嗣上開二張共九十七萬元之支票，均於同
    年四月二十八日拒絕往來，而該四百萬元支票亦不獲付款，乙○○始知受騙。
二、案經乙○○訴由台灣高雄地方法院檢察署檢察官偵查起訴。
      理  由
一、訊之上訴人甲○○矢口否認有何詐欺犯行，辯稱：我沒有向乙○○借錢，我也沒
    有拿到錢，我曾向黃建祥借二張支票，由黃建祥交給吳太岳，吳太岳說要拿支票
    向別人調現，我不知道他是向何人調現，且我從事房地產生意，周順向我買一棟
    房子，尾款一百八十萬元未付，他說要向民間辦第二順位抵押借款，就找我太太
    蔡秀惠辦理，後來我才知道周順是以向乙○○所借得的錢其中一部分支付向我買
    房子的尾款，是周順向我買房子，是周順向告訴人借款付購屋款給我，非我借款
    ，吳太岳也有拿他岡山的土地所有權狀做抵押云云。惟查：
（一）右揭詐欺之事實，業據告訴人乙○○迭於偵審中指訴綦詳，並有面額分別為四
      十五萬元、五十二萬元、四百萬元之上開支票及存款不足退票單影本各三張附
      卷可稽（見八十五年度偵字第二三一七０號偵查卷第五至十頁），上訴人甲○
      ○雖以上開情詞置辯，然共同被告許國覲、吳太岳出面向告訴人第一次借款九
      十五萬元時，有佯稱上開支票係渠等仲介房屋時收來之客票，因為這樣說較好
      借錢，第二次借款四百萬元時由許國覲、吳太岳、蔡秀惠、周順四人進入乙○
      ○住處，由蔡秀惠當場向告訴人乙○○提出一紙合建契約，佯稱係公司與他人
      合建房屋，須借保證金四百萬元，甲○○則在附近之十字路口等候，所借得的
      錢均由吳太岳轉交給甲○○，每次借錢時甲○○都不敢出面，可能他有計畫等
      情之事實，已據共同被告許國覲於偵查中供陳：「吳太岳說是甲○○的房子，
      是他介紹買賣所收來的支票」「（問：何人說是要給地主的保証金﹖）答：吳
      太岳及甲○○」「吳太岳說若不說是仲介之差價不好借錢」「（問：事後如何
      知是假的﹖）答：因吳太岳自己有說四百萬元是甲○○拿去也未交給地主」「
      是現金交給吳太岳再轉交給甲○○」「甲○○在附近十字路口」「（問：第一
      次借了四十五萬、五十萬﹖）答：是的，是我帶吳太岳去的，此次是乙○○之
      子帶我們去銀行領，領出來即交給吳太岳」「第二次（指借四百萬元該次）是
      乙○○之妻和我們去銀行領錢的，錢領出來交給吳太岳，我們再交給甲○○，
      他在銀行附近，我與周順、吳太岳三人一起離開銀行，與甲○○碰面才把錢交
      給他」等語明確（見八十五年度偵字第二三一七０號偵查卷廿一頁、廿二頁反
      面、四十六頁反面、四十七頁、一一四頁反面、一一五頁），又第一次借錢九
      十五萬元亦是轉交給上訴人甲○○，此亦經証人黃建祥於偵查中陳稱：「（問
      ：吳太岳稱第一次借錢是交給你﹖）答：是的，當日許國覲、吳太岳、乙○○
      三人一部車，開到民族路、天祥路口把錢交給我，我再拿回七賢路公司交給甲
      ○○」等語（見八十五年度偵字第二三一七０號偵查卷第一一五頁），是該二
      次借款均是由上訴人甲○○取去。又參以共同被告周順陳稱：「甲○○說有買
      賣過戶可借得較多錢，所以將高雄市○○區○○街二八五號之房地暫時登記在
      我名下，於是就到泛亞銀行設立乙存的帳戶，我曾簽了我的名字幾次，我不知
      道甲○○是幫我開甲存支票帳戶，開戶隔天甲○○、蔡秀惠及其岳母一起來，
      把房子過戶到我名下，八十四年四月下旬我與吳太岳、許國覲、蔡秀惠一起至
      乙○○家中借錢，是由蔡秀惠與乙○○談借錢的事，我只聽到是抵押借款，其
      餘的我不清楚，談妥後由我與吳太岳、許國覲至銀行提款，再由吳太岳、許國
      覲交給在外等候之甲○○，我不知道甲○○為何自己不出面借錢」等語（見八
      十五年度偵字第二三一七０號偵查卷二二頁反面、原審八十七年度易字第三五
      七二號卷三九頁、本院八十七年度上易字第二七三０號卷六０頁反面），共同
      被告吳太岳供稱：「調借到現金後全部拿給甲○○」等語（見原審八十七年度
      易字第三五七二號卷七十七頁、本院八十七年度上易字第二七三０號卷四十六
      頁反面），證人黃建祥證稱：「第一次借錢當日，許國覲、吳太岳、乙○○三
      人一部車開到民族路、天祥路口把錢交給我，我再拿回七賢路公司交給甲○○
      ，是甲○○要我去那裡等著拿錢，我當時在他公司上班」等語（見八十五年度
      偵字第二三一七０號偵查卷一一五頁）等語，足見該二次借款之錢均交給上訴
      人甲○○，上訴人甲○○雖均隱身幕後而未出面，然二次借款均係上訴人甲○
      ○主導，而指使共同被告吳太岳、許國覲、周順、蔡秀惠等人實際參與執行，
      甚至第二次借款四百萬元時，上訴人甲○○就在告訴人住處外面等候，自不能
      以上訴人甲○○未實際出面向告訴人借款，而遽認其未參與二次借款詐欺之犯
      行。
（二）共同被告吳太岳供稱：「我們共向告訴人借款三次，第一次借四十五萬元，支
      票是八十四年三月三十一日到期，第二次拿四十五萬及五十二萬元二張支票同
      時向告訴人借款，第三次借款四百萬元，只有第一次四十五萬元之支票有兌現
      。」（見原審八十七年度易字第三五七二號卷四九頁反面、四二頁），而證人
      黃建祥證稱：「因被告拒絕往來，無法請領支票，而我受僱於被告，住在他家
      ，所以才將支票借給被告，我在八十四年二月底、三月初同時交給被告二張空
      白支票，他告訴我二張支票各填上四十五萬元，日期分別為三月三十一日、四
      月三十日，另在三月底又交給被告一張空白支票，他告訴我該張支票填上五十
      二萬元，被告說向我借票是因他欠錢要調現用」等語（見原審八十七年度易字
      第三五七二號卷卅八頁），且經原審向彰化銀行東高雄分行函查結果，黃建祥
      所簽發面額分別為四十五萬元、四十五萬元、五十二萬元之三張支票，除發票
      日為八十四年三月三十一日，面額為四十五萬元之支票有兌現外，其餘二張支
      票均未兌現等情，此有該二張支票暨存款不足退票單影本各二張、彰化銀行東
      高雄分行九十二年七月九日彰東高字第一九九五號函一份在卷可按，足見上訴
      人甲○○於本件第一次借款之前，先以黃建祥所簽發面額為四十五萬元之支票
      一張向告訴人借款，該張支票依約兌現，以取得告訴人之信賴，嗣再持黃建祥
      所簽發面額分別為四十五萬、五十二萬元之支票二張向告訴人借款，而蓄意使
      該二張支票因拒絕往來而退票，以此方式施用詐術致告訴人陷於錯誤而借予九
      十五萬元（二萬元充作利息）甚為明顯。
（三）共同被告周順於第二次借款四百萬元時，與共同被告吳太岳、許國覲及蔡秀惠
      等人，當場所提供給告訴人設定第二順位抵押權屬周順名下之上開房地，原係
      登記上訴人之岳母蔡簡美玉（即蔡秀惠之母）之名義，因上訴人甲○○信用不
      佳，為向銀行借款順利起見，乃先過戶給周順，再以周順名義提供給泛亞銀行
      高雄分行設定第一順位抵押權，以借得一千五百萬元，周順並因此而在該銀行
      支票存款往來約定書、開戶申請書及存款印鑑卡三紙書據上親自簽名，周順均
      一再配合等情，業據周順供陳明確（見八十五年度偵字第二三一七０號偵查卷
      二十二頁反面、原審八十七年度易字第三五七二號卷三十九頁、本院八十七年
      度上易字第二七三０號卷六０頁反面），復有該銀行八十七年七月二十四日（
      87）泛高發字第一一七三號函暨附件及土地登記謄本在卷可按（見原審八十七
      年度易字第三五七二號卷四七至五０頁），參以第二次借款四百萬元時，上訴
      人甲○○在屋外附近，由周順、蔡秀惠、吳太岳、許國覲進入告訴人住處現場
      ，由自稱代書之蔡秀惠提出合建契約書向告訴人佯稱：周順係公司董事長，因
      與恆春之地主合建房屋須繳保證金要用錢等語，並提供高雄市○○段○○段四
      四五地號土地及建號七六九號建物設定第二順位抵押權予告訴人，復交付由周
      順所簽發，付款人泛亞銀行高雄分行，發票日八十四年六月二十四日，面額四
      百萬元之支票一紙予告訴人收執，吳太岳、許國覲更在該張支票背書負責，錢
      借到後即交給在外等候之上訴人甲○○，得手後即不還款，足見第二次借款係
      由上訴人甲○○與周順、蔡秀惠、吳太岳、許國覲等人共同施用詐術，使告訴
      人陷於錯誤而交付借款三百六十萬元（四十萬元充作利息），亦甚明顯。嗣後
      周順於本院審理時改稱：與吳太岳共同向甲○○買房子不是假的等語（見本院
      卷第一五一頁），惟此與周順於偵查中所稱：是甲○○說要借錢，所以要辦成
      我的名字，甲○○說要買賣過戶可借得較多的錢等語不符（見八十五年十一月
      十九日偵查筆錄），周順嗣後於本院所述係迴護之詞，尚難採信。又吳太岳於
      借款時雖有拿其岡山之土地所有權狀做質押，但嗣後並未辦理抵押權設定，對
      告訴人仍無保障，仍不足為上訴人等有利之證明，且嗣後周順、吳太岳均判決
      共同詐欺確定，該判決亦認定上訴人甲○○係共同詐欺，此有該案卷宗及判決
      書可憑，足見上訴人甲○○確有參與共同犯罪情事。
    綜上所述，因二次所借之款均交由上訴人取去，所設定之第二順位抵押不足擔保
    （第一順位銀行抵押一千五百萬元），而其餘出面借款之共同被告吳太岳、周順
    、許國覲等人均經法院判刑確定，周順偵查中亦稱：是甲○○說要借錢，所以要
    辦成我的名字，甲○○說要買賣過戶可借得較多的錢等語，足見周順未購買房子
    ，而實際經營公司業務及取得借款之上訴人甲○○係共同詐欺，上訴人甲○○所
    辯係周順向其買房子，是周順向告訴人借款付購屋款云云，為卸責之詞，不足採
    信，事證明確，其犯行已堪認定。
二、核上訴人甲○○所為，係犯刑法第三百三十九條第一項之詐欺取財罪。上訴人甲
    ○○與吳太岳、許國覲就第一次借款九十五萬元之詐欺犯行，上訴人與吳太岳、
    許國覲、周順、蔡秀惠就第二次借款（借四百萬元利息先扣後實拿三百六十萬元
    ）之詐欺犯行，均有犯意聯絡及行為分擔，為共同正犯。上訴人甲○○先後二次
    詐欺取財之行為，時間緊接，犯罪構成要件相同，顯係基於概括之犯意反覆為之
    ，應依連續犯之規定論以一罪。
三、原審適用刑法第二十八條、第五十六條、第三百三十九條第一項，罰金罰鍰提高
    標準條例第一條前段規定，並審酌上訴人甲○○因一時貪念，致罹刑典，其策劃
    並主導二次借款詐欺之行為，惡性非輕，迄今尚未與告訴人達成和解賠，及其犯
    罪之動機、目的、智識程度、所生之危害，所詐得之款達四百餘萬元，使告訴人
    損失重大等一切情狀，量處有期徒刑一年。經核原判決認事用法並無不合，量刑
    亦屬適當，上訴人甲○○上訴否認犯罪，為無理由，應予駁回。
據上論結，應依刑事訴訟法第三百六十八條，判決如主文。
本案經檢察官陳新慶到庭執行職務。
中    華    民    國      九十三      年      四      月       十三     日
                              臺灣高等法院高雄分院刑事第六庭
                                  審判長法官  王憲義
                                        法官  范惠瑩
                                        法官  張盛喜
右正本證明與原本無異。
不得上訴。
                                  法院書記官  楊茱宜
中    華    民    國      九十三      年      四      月      十三      日
附錄本判決論罪科刑之法條：
刑法第三百三十九條第一項：
意圖為自己或第三人不法之所有，以詐術使人將本人或第三人之物交付者，處五年以
下有期徒刑、拘役或科或併科一千元以下罰金。
